【裁判字號】    89,訴,3226
【裁判日期】    900404
【裁判案由】    給付價金
【裁判全文】
臺灣臺中地方法院民事判決  八十九年度訴字第三二二六號
    原      告  乙○○
                丙○○
    右  二  人
    訴訟代理人  沈朝江律師
    複代理人    甲○○參  加  .
    被      告  丁○○        .
    訴訟代理人  蕭顯榮律師
右當事人間請求給付價金事件，本院判決如左：
    主      文
被告應給付原告乙○○、丙○○新台幣伍拾肆萬柒仟柒佰零伍元及其中新台幣伍拾肆萬柒仟
伍佰元部分自八十九年十月五日起至清償日止，按週年利率百分之五計算之利息。
被告應於原告交付坐落台中市○○區○○段第二０九之八地號，地目建，面積陸拾貳平方公
尺之土地及同段第二０九之一五地號，地目建，面積伍拾貳平方公尺之土地暨其上建物即門
牌號碼為台中市○○路三八七巷四號（建號一三五）之二層樓房之同時，交付原告乙○○、
丙○○新台幣壹拾伍萬玖仟捌佰元。
原告其餘之訴駁回。
訴訟費用由被告負擔百分之五十七，餘由原告負擔。
參加費用由被告負擔百分之五十七，餘由參加人負擔。
原告勝訴部分，於原告以新台幣貳拾參萬陸仟元為被告供擔保後，得假執行。但被告如於假
執行程序實施前以新台幣柒拾柒萬柒仟伍佰零伍元為原告預供擔保後，得免為假執行。
原告其餘假執行之聲請駁回。
    事      實
甲、原告方面：
一、聲明：
  (一)被告應給付原告丙○○、乙○○新台幣（下同）一百二十四萬一千二百一十四元及自起
    訴狀繕本送達之翌日起至清償日止按年息百分之五計算利息。
  (二)原告等願供擔保，請准宣告假執行。
二、陳述：
  (一)緣被告於民國（下同）七十七年一月十二日向原告等購買原告二人共有坐落台中市○○
    區○○段第二０九之八地號建地面積六二平方公尺應有部分各二分之一，及同段二０九
    之一五地號建地面積五二平方公尺持分各千分之二三一等二筆土地，及地上建物建號一
    三五，門牌台中市○○路三八七巷四號二層樓房一棟，應有部分各二分之一（下稱系爭
    房地），總價二百九十萬元。約定付款辦法為：定金以原告等積欠被告之債務五十八
    萬一千四百五十元抵充外，餘六百元以現金支付。七十七年一月十六日原告等提交地
    價稅、房屋稅繳納收據同時，被告應付三十萬元（下稱第一期款）。系爭房屋所有權
    移轉登記完畢代書向地政事務所領回所有權狀翌日，被告應付現金十五萬九千八百元（
    下稱第二期款）及以原告等積欠被告之票款三十五萬八千一百五十元抵充外，另由被告
    承受原告等向國銀企業有限公司（下稱國銀公司）及台中市農會之抵押貸款共一百五十
    萬元。
  (二)契約成立後，原告等均依約行事，並於七十七年二月一日辦理移轉所有權登記完畢，惟
    依兩造支付價金之方式，被告除以前述原告等積欠之債務抵充外，尚應支付前開付款辦
    法中第項內之現金三十萬元及第項內之現金十五萬九千八百元予原告等，惟被告卻
    未支付分文。又前述第項內原告應承受國銀公司及台中市農會之貸款一百五十萬元，
    於當時實際之抵押貸款僅一百四十四萬元而已，其中尚積欠國銀公司一百零四萬元、台
    中市農會四十萬元。又原告等與訴外人劉清露有另案之債權廿四萬元，訴外人劉清露為
    逃避責任，而將該應償還原告等之廿四萬元逕向國銀公司清償貸款，故國銀公司之抵押
    貸款僅餘八十萬元，連同台中市農會之貸款四十萬元，總計被告承受之貸款部份僅一百
    二十萬元，則依約被告應再給付原告等貸款之差額三十萬元始為正確；綜合前述，被告
    共尚應給付原告等七十五萬九千八百元。惟被告於移轉登記完畢後即避不見面，拒不給
    付前開之價款，屢經催討，均置之不理，依前述被告連同分別計算之遲延利息等共應付
    原告林宏田、丙○○一百廿四萬一千二百十四元（詳附件之計算書）。
  (三)對被告答辯之陳述：
  1.被告辯稱於七十七年一月十六日將第一期款三十萬元及登記完畢後提出尾款欲交付原告
    遭原告所拒，卻無法提出證據以實其說。原告既將土地出售，豈有拒收價款之理，況被
    告倘以存證信函通知原告等受領價款而遭原告拒絕，被告本得依法將價款提存於法院而
    未為，足徵被告所辯為子虛。實則被告並未於前開期日向原告等繳付期款，此觀被告八
    十九年十月廿三日答辯狀理由欄第二點第二小段第三行「被告乃於七十七年一月十八日
    將華南銀行台中分行簽發七十七年一月十八日期，面額三十萬之台灣銀行台中分行支票
    乙張（下略）。」，即可發現兩造原本約定之付款期日是一月十六日，被告卻以一月十
    八日之支票支付，被告已然違約，無怪乎承辦代書拒絕轉交，原告乙○○更因被告之遲
    延繳付期款，以致所開立一月十六日到期之支票均遭退票而引發其他債權人恐慌，集體
    追討致公司因而倒閉，原告所受損失不貲，此觀前述台中高分院審理案中被告於該案之
    訴訟代理人劉張麗雲（即被告之母親）庭稱：「我拿去乙○○家‧‧‧我當天拿華南銀
    行票去」，然而該華南銀行支票係七十七年一月十八日所簽發，此被告已於八十九年十
    月廿三日答辯狀中自認，足證被告係於七十七年一月十八日當天始向原告等付該卅萬元
    價款，被告顯已遲延在先。被告雖復抗辯其有以存證信函通知原告將支票交於代書處，
    然買賣價款應向原告等支付非向代書支付，且被告既以存證信函通知原告向代書領取支
    票，為何不直接將支票附於存證信函寄予原告等，倘原告等拒絕收受，被告亦即可依法
    向法院提存而完成付款責任，被告不為此舉，反大費周章的將支票交予非收受價金者之
    代書處，再以存證信函通知原告等到代書處領取，其捨簡就繁，與常理有背，亦非依約
    定付款。況被告之存證信函是否有送達原告等以達到通知之效力，不無疑問？此被告應
    提出送達證書以資證明。
    被告嗣後雖更正第二期款三十萬元係於七十七年一月十六日委由被告母親張麗雲持被告
    父親劉金福所簽發七十七年一月十六日期票號 GC0000000面額三十萬元經被告丁○○背
    書之華南商業銀行台中分行之支票至原告處，非七十七年一月十八日同額之台灣銀行本
    票，因此被告沒有遲延，為不實在，事實上被告在七十七年一月十六日並無持前開劉金
    福私人支票到原告處履約，況依契約約定及一般買賣交易習慣，買賣價金一定以現金或
    相當於現金之銀行本票交付，不可能收取私人支票，此觀被告交付代書處之期款即以台
    灣銀行本票為之及若如被告所稱七十七年一月十六日原告不在家的話，其亦大可於同日
    即將劉金福之支票交代書即可，為何遲至一月十八日且大費周章的換以台灣銀行本票交
    代書？即可明證。退步言之，縱被告有於七十七年一月十六日持劉金福本票至原告處，
    惟因私人之支票一般必須轉帳至少三日方可入帳，而七十七年一月十六日為星期六，扣
    除星期日最快也要到一月廿日方可入原告之帳戶，顯已違前開交款期間，亦已違約。再
    者，張麗雲為被告母親，劉金福為被告父親，所為之證詞、證據顯係等臨訟串證，實不
    足採。又關於第二期款部分被告雖以存證信函通知原告，但原告並未收受該函。縱有該
    存證信函，被告為何不將直接支票附於存證信函寄予原告等？若原告等拒絕收受，被告
    即可依法向法院提存而完成付款責任，被告不為此舉，反捨簡就繁的將支票交予非收受
    價金者之代書處，再以存證信函通知原告等到代書處領取，足證被告所辯並不足採。
  2.被告辯稱原告並未將系爭房地點交與被告，為不實在。依兩造買賣契約書第六條約定：
    「乙方（即原告）應於所有權移轉登記完畢代書向地政事務所領回權狀之翌日將買賣標
    的物點交與甲方（即被告），其應納稅捐（如地價稅、房屋稅、田賦稅、田賦代金）自
    點交房地日起由甲方負擔，但以前仍未繳清者，仍由乙方負擔。」，然查系爭房地於七
    十七年二月一日登記完畢代書領取所有權狀翌日即已點交，此觀諸被告自該時起即支付
    貸款利息，及相關稅費即明。況系爭房屋交由被告使用將近三年才於七十九年十二月十
    日出售案外人張進興；若原告等將系爭房屋上鎖未點交予被告，為何歷經三年之時間猶
    未催告原告等點交？被告又如何能將系爭房地出售予案外人張進興？且被告與張進興之
    買賣契約書第五條亦明載：「本件不動產並無來歷不明情事」更資證明。又為何張進興
    迄今十年餘猶未依前開第五條約定請求被告負責理清產權或異議？豈不矛盾！3.被告並
    未依約承受抵押權（依法應辦理抵押權內容變更，將債務人變更為被告），雖該抵押權
    係針對抵押物，然因債務人未變更，因此抵押權人仍執有原告乙○○即債務人所開立之
    借據，則抵押權人有權擇一請求清償或因拍賣不足仍餘有債務，則債務人乙○○仍負有
    隨時遭抵押權人請求清償之危險，此可由系爭房屋及土地之登記簿謄本觀之即明，被告
    辯稱已承受抵押權為不實在。申言之，兩造買賣契約約定由被告承擔貸款部分，所謂「
    承擔」即指清償塗銷抵押權或抵押債務轉承受在被告名下始符實質意義，否則抵押債務
    人仍為原告，何來承擔之有？何況縱如被告抗辯「承擔」真意係指負責「清償」之謂，
    然反觀系爭抵押貸款等部分被告非但沒有辦理抵押債務人變更，亦沒有清償而塗銷抵押
    權，致原告等負有因拍賣不足清償而隨時遭抵押權人再請求清償之危險，其何來承擔抵
    押權之有？又被告遲延付款後，原告等亦曾分別於七十七年三月廿一日、六月三日以台
    中郵局廿四支局第一二０、一六八號存證信函催告被告支付價款及承受或塗銷國銀公司
    及農會之抵押貸款，倘若被告有履約之誠意，理應於收受原告之存證信函後即支付價款
    ，並辦理抵押權內容之債務人及義務人均變更為被告才是，但被告均置之不理，顯無履
    行契約之誠意，被告違約歷歷明證，故其抗辯不足採信。
  4.又系爭房屋於訂約當時雖約定抵押貸款為一百五十萬元，然因抵押貸款仍持續連本帶利
    清償中，並無因買賣而停止，因此事實上應以辦理所有權移轉登記完畢時所餘之抵押貸
    款為準，會算後再多退少補。且買賣所有權移轉之登記尚須歷經相當時日，其間持續連
    本帶利清償中，並無因買賣而停止，因此事實上應以辦理所有權移轉登記完畢時所餘之
    抵押貸款為準，會算後再多退少補，蓋抵押貸款本息持續攤還後其餘額不可能剛好為一
    百五十萬之整數。本件系爭房地於移轉登記完畢後，國銀公司及台中市農會之貸款實際
    之抵押貸款餘額各為一０四萬元、四十萬元，總計為一百四十四萬元。其中被告承受原
    告等於台中農會之貸款為四十萬元，乃被告所不爭執。至於國銀公司之貸款部分，彼時
    僅餘一０四萬元，由於原告等與案外人劉清露間有另案之債權廿四萬元，案外人劉清露
    為逃避責任，遂將該應償還原告等之廿四萬元逕向國銀公司清償貸款，故國銀公司之抵
    押貸款僅餘八十萬元。被告雖否認原告當時僅積欠國銀公司一０四萬元以及原告所提之
    訴外人劉清露曾帶原告等向國銀公司清償二十四萬元等事實，然而，訴外人劉清露確實
    有此一清償行為，此可由被告嗣於七十九年十月廿三日將系爭房地出售與訴外人張進興
    ，價金新台幣三百三十萬元，張進興付訂金九十萬元，第一期款六十萬元，第二期款三
    十五萬三千三百元，合計一百八十五萬三千三百元外，其餘一百四十四萬六千七百元，
    以抵押債務充抵以及被告自認其自七十七年三月繳國銀公司本金利息十六萬餘元後即未
    再支付國銀公司等抵押權人之本金及利息等事證可資證明。蓋訴外人張進興承受之抵押
    債務為一百四十四萬六千七百元，利息六萬四千八百零二元，而被告又自承自七十七年
    三月起即因有訴訟而未再支付本息，張進興於民國七十九年六月六日始承受國銀公司貸
    款債務，則前開貸款總額一百四十四萬六千七百元扣掉農會貸款四十萬元，國銀公司之
    貸款是一０四萬六千七百元，訴外人劉清露代原告等向國銀公司清償為二十四萬七千五
    百元正，則一百零四萬六千七百元扣除廿四萬七千五百元，所餘之國銀公司實際之貸款
    餘額僅七十九萬九千二百元，與原告主張被告承受之國銀實際貸款八十萬元相符（原告
    為容易計算，所以均將數額化整）。雖被告辯稱曾清償抵押貸務十六萬二千五百元，但
    自被告於前開答辯狀內謂抵押債務一百四十四萬六千七百元，連同其自已清償之抵押債
    務十六萬二千五百元，共承擔一百六十萬九千二百元觀之，顯然該十六萬餘元並未包括
    在清償國銀貸款之內。蓋假設如被告所稱向國銀貸款為一百一十萬元，而被告自七十七
    年三月起即因有訴訟而未再支付本息及張進興於民國七十九年六月六日始承受國銀公司
    貸款債務，則被告既已清償十六萬餘元，該十六萬餘元應自貸款總額一百四十四萬餘元
    扣除才是，豈有再加上去為一百六十萬餘元之理？即足徵該十六萬餘元並非清償國銀貸
    款之債務，事實上該十六萬餘元只是繳付利息、延滯金而已，非清償貸款債務。既然該
    十六萬餘元非清償國銀貸款債務，被告自七十七三月即未再清償本息及張進興自七十九
    年六月六日才承受國銀公司之貸款債務，則張進興承受國銀公司貸款債務餘額應為一百
    一十萬元，利息六萬四千八百零二元才是，為何被告於答辯狀所陳張進興承受國銀公司
    之貸款債務僅為八十七萬二千七百二十八元，及利息六萬四千八百零二元？被告自七十
    七年三月起即未再清償本息，則其間相差廿餘萬元是誰清償的？該款與劉清露向國銀公
    司清償之數額相符，自是訴外人劉清露於七十七年四月十四日代原告向國銀公司清償無
    誤。綜前所述，原告當時積欠國銀公司之貸款本為一百０四萬元，因訴外人劉清露清償
    二十四萬元，尚餘八十萬元，連同台中市農會之貸款四十萬元，總計被告承受之貸款餘
    額僅一百二十萬元，依約被告自應再補付原告貸款之差額三十萬元。
  5.被告抗辯即便就第一期、第二期款之支付遲延，惟利息之消滅時效為五年，原告自不得
    請求被告給付自七十七年一月十六日及同年二月一日之利息等語。惟按民法第一百二十
    六條固有規定利息應適用五年不行使而消滅之短期時效，然查民法一百廿六條規定之債
    權種類，係屬債權人本可從速請求債務人履行之債權，始以短期五年為消滅時效，此該
    條所由設者。查利息係隨附於債務之存在而即刻發生，不因債務給付是否遲延，利息均
    自然發生，債權人得隨時請求債務人給付，屬定期之債務。然遲延利息請求權之行使則
    須視債務給付是否遲延而定，非得隨時請求，故遲延利息應屬賠償債務給付遲延所生損
    害之性質，非定期債務，應適用原金錢債權之消滅時效，而無前開法條之適用，被告之
    抗辯顯不足採。
  (四)綜上所陳，被告顯然違約，依法除應支付價款外，自應負擔遲延利息，為特狀請鈞院鑒
    核，賜判決如訴之聲明，俾保權益，則感德無涯。
三、證據：提出不動產買賣契約書影本一件、土地謄本影本二件、建物謄本影本一件證明單
    影本一件、清償證明書影本一件、判決書節本影本一件、收據影本三紙計一件、筆錄影
    本節本一件、存證信函影本二件、買賣契約書一件。並請求函查國銀公司有關原告對國
    銀公司貸款債務之詳情。
乙、參加人方面：
一、聲明：如同原告之訴之聲明。
二、陳述：
  (一)（按：參加人此段陳述全同於原告起訴主張事實之敘述）被告於七十七年一月十二日向
    原告等購買原告二人共有坐落台中市○○區○○段第二０九之八地號建地面積六二平方
    公尺應有部分各二分之一，及同段二０九之一五地號建地面積五二平方公尺持分各千分
    之二三一等二筆土地，及地上建物建號一三五，門牌台中市○○路三八七巷四號二層樓
    房一棟，應有部分各二分之一（下稱系爭房地），總價二百九十萬元。約定付款辦法為
    ：定金以原告等積欠被告之債務五十八萬一千四百五十元抵充外，餘六百元以現金支
    付。民國七十七年一月十六日原告等提交地價稅、房屋稅繳納收據同時，被告應付三
    十萬元（下稱第一期款）。系爭房屋所有權移轉登記完畢代書向地政事務所領回所有
    權狀翌日，被告應付現金十五萬九千八百元（下稱第二期款）及以原告等積欠被告之票
    款三十五萬八千一百五十元抵充外，另由被告承受原告等向國銀企業有限公司（下稱國
    銀公司）及台中市農會之抵押貸款共一百五十萬元。契約成立後，原告等均依約行事，
    並於七十七年二月一日辦理移轉所有權登記完畢，惟依兩造支付價金之方式，被告除以
    前述原告等積欠之債務抵充外，尚應支付前開付款辦法中第項內之現金三十萬元及第
    項內之現金十五萬九千八百元予原告等，惟被告卻未支付分文。又前述第項內原告
    應承受國銀公司及台中市農會之貸款一百五十萬元，於當時實際之抵押貸款僅一百四十
    四萬元而已，其中尚積欠國銀公司一百零四萬元、台中市農會四十萬元。又原告等與案
    外人劉清露有另案之債權廿四萬元，案外人劉清露為逃避責任，而將該應償還原告等之
    廿四萬元逕向國銀公司清償貸款，故國銀公司之抵押貸款僅餘八十萬元，連同台中市農
    會之貸款四十萬元，總計被告承受之貸款部份僅一百二十萬元，則依約被告應再給付原
    告等貸款之差額三十萬元始為正確；綜合前述，被告共尚應給付原告等七十五萬九千八
    百元。惟被告於移轉登記完畢後即避不見面，拒不給付前開之價款，屢經催討，均置之
    不理，依前述被告連同分別計算之遲延利息等共應付一百廿四萬一千二百十四元，故原
    告依清償債務之法律關係提起本訴，請求被告給付價金，依法有據，自應准許，已無疑
    問。
  (二)對被告答辯之陳述：（按：參加人此段對於被告答辯之陳述亦均全同於原告之陳述）(1)
    被告辯稱於民國七十七年一月十六日將第一期款卅萬元及登記完畢後提出尾款欲交付原
    告遭原告所拒，卻無法提出證據以資證明。查原告既將土地出售，豈有拒收價款之理？
    又被告倘以存證信函通知原告等受領價款而遭原告拒絕，則被告為何不依法將價款提存
    於法院？再  鈞長於審理中要被告提出存證信函，被告竟辯稱其認為已沒事而沒有保存
    該存證信函，如此重要之證物輕易丟棄？反倒是原告等曾數度催告被告支付價款，被告
    均置之不理。由此觀之，足徵被告所辯為子虛烏有。(2)被告辯稱系爭房地原告將之上鎖
    因此尚未點交，為不實在。查系爭房屋被告使用將近三年才於民國七十九年十二月十日
    將系爭房地出賣予案外人張進興；若原告等將系爭房屋上鎖未點交予被告，為何歷經三
    年之時間猶未催告原告等點交？被告又如何能將系爭房地出售予案外人張進興？被告已
    自陷矛盾。
    (3)觀自卷附土地及房屋登記簿謄本，被告並未承受抵押權（依法應辦理抵押權內容變更
      ，將債務人變更為被告），雖該抵押權係針對抵押物，然因債務人未變更，因此抵押
      權人仍執有原告乙○○即債務人所開立之借據，則抵押權人有權擇一請求清償或因拍
      賣不足仍餘有債務，則債務人乙○○仍負有隨時遭抵押權人請求清償之危險，被告辯
      稱已承受抵押權為不實在。(4)又系爭房屋於訂約當時抵押貸款雖為一百五十萬元，然
      因抵押貸款仍持續連本帶利清償中，並無因買賣而停止，因此事實上應以辦理所有權
      移轉登記完畢時所餘之抵押貸款為準，會算後再多退少補。系爭房地於移轉登記完畢
      後，國銀公司及台中市農會之貸款實際之抵押貸款餘額僅一四四萬元而已（國銀公司
      一０四萬元、台中市農四十萬元），而另因原告等與案外人劉清露間有另案之債權廿
      四萬元，案外人劉清露為逃避責任，而將該應償還原告等之廿四萬元逕向國銀公司清
      償貸款，故國銀公司之抵押貸款僅餘八十萬元，連同台中市農會之貸款四十萬元，總
      計被告承受之貸款餘額僅一百二十萬元，依約被告自應再補付原告貸款之差額三十萬
      元始為正確，此原告等均呈有收據等在卷可稽，或請  鈞長予以函查即明。(5)被告辯
      稱於民國七十七年一月十六日將第一期款卅萬元及登記完畢後提出尾款欲交付原告遭
      原告所拒，實為謊言。查被告並無於前開期日向原告等繳付期款，此觀被告八十九年
      十月廿三日答辯狀理由欄第二點第二小段第三行「被告乃於七十七年一月十八日將華
      南銀行台中分行簽發七十七年一月十八日期，面額三十萬之台灣銀行台中分行支票乙
      張（下略）。」，即可發現被告之辯詞已不攻自破。查契約約定第一期繳款日為一月
      十六日，被告付款期日卻是一月十八日，被告已然違約，無怪乎承辦代書拒絕轉交（
      原告乙○○因被告之遲延繳付期款，以致所開立一月十六日到期之支票均遭退票而引
      發其他債權人恐慌，集體追討致公司因而倒閉，原告所受損失不貲）。被告其餘之抗
      辯均係空口白話，並無任何證據，實不足採信。
  (三)對被告八十九年十一月六日答辯（二）狀抗辯尾款部分係承受貸款為一百五十萬元及原
    告未為點交而主張同時履行抗辯並主張原告應負遲延責任，與事實不符，茲陳明如下：
    （再按，參加人此段敘述亦均與原告針對被告該次答辯所提出之準備書狀內容並無二致
    ）1.貸款部分：
  (1)農會貸款部分四十萬元除有原告起訴書中已呈案由農會開具之收據及約定書可憑外，亦
    有案外人陳華平、謝佑坤出具予張進興之清償證明可證，復有被告於前開答辯狀內第四
    點首開即謂「另系爭房地第一順位四十萬元抵押債權人台中市農會」，顯亦為被告所不
    爭執。
  (2)至於國銀公司之貸款部分被告於前開答辯狀內第二點第二行：「嗣被告於七十九年十月
    廿三日將系爭房屋出售與訴外人張進興，價金新台幣三百三十萬元，該張進興付訂金九
    十萬元，第一期款六十萬元，第二期款三十五萬三千三百元，合計一百八十五萬三千三
    百元外，其餘一百四十四萬六千七百元，以抵押貸務充抵。
    （按張進興先向國銀公司受讓抵押權八十七萬二千七百二十八元、第七行下段「顯見被
    告被張進興抵充價金之抵押債務一百四十四萬六千七百元，連同被告自己清償之抵押債
    務十六萬二千五百元，合計承擔一百六十萬九千二百元。（下略）」。以及被告在另案
    台中高分院七十七年度上字第四００號解除契約事件審理中自認其自七十七年三月繳國
    銀公司本金利息十六萬餘元後因上訴人（即被告）及其他債權人陳華平、謝佑坤等人提
    起撤銷買賣案件後即未再支付國銀公司等抵押權人之本金及利息等等。則依前述，即有
    如下之事證可資證明國銀公司貸款係一百零四萬元及案外人劉清露確有清償廿四萬餘元
    ：
    被告謂張進興承受抵押債務一百四十四萬六千七百元，利息六萬四千八百零二元，而
    被告又自承自七十七年三月起即因有訴訟而未再支付本息，張進興於民國七十九年六月
    六日始承受國銀公司貸款債務，則前開貸款總額一百四十四萬六千七百元扣掉農會貸款
    四十萬元，國銀公司之貸款是一０四萬六千七百元，案外人劉清露代原告等向國銀公司
    清償為廿四萬七千伍百元正，則一百０四萬六千七百元扣除廿四萬七千五百元，所餘之
    國銀公司實際之貸款餘額僅七十九萬九千二百元，與原告主張被告承受之國銀實際貸款
    八十萬元相符(原告為容易計算，所以均將數額化整) ，國銀公司貸款八十萬元加上農
    會貸款四十萬元，被告僅承受貸款部分為一百廿萬元並無不符，故被告依約  自應再補
    原告等差額卅萬元始為正確。
    雖被告辯稱曾清償抵押貸務十六萬二千五百元，但自被告於前開答辯狀內謂抵押債務
    一百四十四萬六千七百元，連同其自已清償之抵押債務十六萬二千五百元，共承擔一百
    六十萬九千二百元觀之，顯然該十六萬餘元並未包括在清償國銀貸款之內。蓋假設如被
    告所稱向國銀貸款為一百一十萬元，而被告自七十七年三月起即因有訴訟而未再支付本
    息及張進興於民國七十九年六月六日始承受國銀公司貸款債務  (有卷附土地謄本可稽)
    ，則被告既已清償十六萬餘元，該十六萬餘元應自貸款總額一百四十四萬餘元扣除才是
    ，豈有再加上去為一百六十萬餘元之理？即足徵該十六萬餘元並非清償國銀貸款之債務
    ，事實上該十六萬餘元只是繳付利息、延滯金而已，非清償貸款債務。
    又既然該十六萬餘元非清償國銀貸款債務，被告自七十七三月即未再清償本息及張進
    興自七十九年六月六日才承受國銀公司之貸款債務，則張進興承受國銀公司貸款債務餘
    額應為一百一十萬元，利息六萬四千八百零二元才是，為何被告於答辯狀所陳張進興承
    受國銀公司之貸款債務僅為八十七萬二千七百二十八元，及利息六萬四千八百零二元？
    被告自七十七年三月起即未再清償本息，則其間相差廿餘萬元是誰清償的？該款與劉清
    露向國銀公司清償之數額相符，自是案外人劉清露於七十七年四月十四日代原告向國銀
    公司清償的無誤，被告顯自陷於矛盾，實不容其否認。
  2.遲延部分：
  (1)查第一期款卅萬元依契約約定係於民國七十七年一月十六日繳付，但被告遲延至一月十
    八日才繳付，被告已然違約 (因被告之違約導致原告所開立一月十六日到期之支票均遭
    退票因而公司倒閉，此損失向誰要) ；此觀前述台中高分院審理案中被告於該案之訴訟
    代理人劉張麗雲庭稱：「我拿去乙○○家‧‧‧我當天拿華南銀行票去」，反觀該華南
    銀行支票係七十七年一月十八日所簽發，此被告於八十九年十月廿三日答辯狀中亦已自
    認，足證被告係於七十七年一月十八日當天始向原告等付該卅萬元價款，被告顯已遲延
    在先。被告雖抗辯其有以存證信函通知原告將支票交於代書處，然查買賣價款應向原告
    等支付非向代書支付，且被告既以存證信函通知原告向代書領取支票，為何不直接將支
    票附於存證信函寄予原告等，倘原告等拒絕收受，被告亦即可依法向法院提存而完成付
    款責任，被告不為此舉，反大費周章的將支票交予非收受價金者之代書處，再以存證信
    函通知原告等到代書處領取，其捨簡就繁，與常理有背，亦非依約定付款，亦屬違約。
    況被告之存證信函是否有送達原告等以達到通知之效力，不無疑問？此被告應提出送達
    證書以資證明。
  (2)又查被告除遲延付款外，尚未依約定將國銀公司及農會等貸款抵押設定之債務人及義務
    人變更為被告名義，則本案抵押設定之債務人仍為原告乙○○。則原告乙○○尚負有拍
    賣不足清償而隨時遭抵押權人再請求清償之危險，被告辯稱已承受抵押權為不實在，且
    亦已違約。又被告遲延付款後，原告等亦曾分別於民國七十七年三月廿一日、六月三日
    以台中郵局廿四支局第一二０、一六八號存證信函催告被告支付價款及承受或塗銷國銀
    公司及農會之抵押貸款，倘若被告有履約之誠意，理應於收受原告之存證信函後即支付
    價款，並辦理抵押權內容之債務人及義務人均變更為被告才是，但被告均置之不理，顯
    無履行契約之誠意，被告違約歷歷明證，故其抗辯不足採信。
  3.點交部分：被告辯稱系爭房地原告將之上鎖因此尚未點交，為不實在。查兩造買賣契約
    書第六條約定：乙方  (即原告)應於所有權移轉登記完畢代書向地政事務所領回權狀之
    翌日將買賣標的物點交與甲方  (即被告)，其應納稅捐 (如地價稅、房屋稅、田賦稅、
    田賦代金) 自點交房地日起由甲方負擔，但以前仍未繳清者，仍由乙方負擔。查系爭房
    地於民國七十七年二月一日登記完畢代書領取所有權狀翌日即已點交  (請詳卷附買賣
    契約書)；此觀被告自該時起即支付貸款利息，及相關稅費即明。況系爭房屋被告使用
    將近三年才於民國七十九年十二月十日出售案外人張進興；若原告等將系爭房屋上鎖未
    點交予被告，為何歷經三年之時間猶未催告原告等點交？被告又如何能將系爭房地出售
    予案外人張進興？且被告與張進興之買賣契約書第五條亦明載：「本件不動產並無來歷
    不明情事」更資證明。又為何張進興迄今十年餘猶未依前開第五條約定請求被告負責理
    清產權或異議？豈不矛盾！丙、被告方面：
一、聲明：
  (一)駁回原告之訴及假執行之聲請。
  (二)如受不利判決，願供擔保請准宣告免為假執行。
二、陳述：
  (一)被告於七十七年一月十二日與原告訂立不動產買賣契約，以二百九十萬元之價格買受系
    爭房屋。約定定金為五十八萬二千零五十元，與原告對被告之票款五十八萬一千四百五
    十元之債務抵銷，另付現金六百元。第一期款於七十七年一月十六日原告提交地價稅、
    房屋稅繳納收據同時，被告應給付三十萬元。第二期款以房地所有權移轉登記完畢，代
    書向地政事務所領回所有權狀之翌日，被告應給付十五萬九千八百元及充抵原告對被告
    之票款三十五萬八千一百五十元債務，被告另承擔原告對國銀公司及台中市農會之抵押
    債務一百五十萬元充為尾款，有合約書第十五條(二)之記載可稽。
  (二)按在債權人遲延中，債務人僅就故意或重大過失，負其責任；在債權人遲延中，債務人
    無需支付利息，民法第二百三十七條、第二百三十八條定有明文。本件被告並未遲延給
    付系爭房地之期款，茲分述如下：
  1.經查，兩造於七十七年一月十二日訂立不動產買賣契約第十五條(一)約定：「民國七十七
    年一月十六日原告提交地價稅、房屋稅（七十六年度）繳納收據同時被告應交付新台幣
    三十萬元。」，未料被告於七十七年一月十六日委由母親張麗雲持被告之父親劉金福簽
    發之發票日為七十七年一月十六日、面額三十萬元，經被告背書之華南商業銀行台中分
    行擔任付款人之支票乙紙（票號 GC0000000）（按台灣高等法院台中分院七十七年度上
    字第四００號之民事判決理由欄三記載之被告持七十七年一月十八日面額三十萬元之台
    灣銀行本票前往原告家云云，應係上開劉金福之支票無誤。因七十七年一月十六日無從
    取得二日後即同年月十八日之台灣銀行本票。），偕同友人陳麗嬌前往原告住處交付時
    ，原告非但未同時提交被告七十六年度地價稅、房屋稅繳納收據，復避不見面，而原告
    乙○○之妻雖在場卻拒收被告所提出之上開劉金福之支票。被告乃於七十七年一月十八
    日另委由華南銀行台中分行簽發之七十七年一月十八日期，面額三十萬元之台灣銀行台
    中分行本票（俗稱台支）一張託由代書王茂榮轉交，並於七十七年一月二十一日以台中
    郵局第四六八六號存證信函通知原告前去收取。再者，依兩造契約約定，原告於七十七
    年一月十六日提交系爭房地七十六年度地價稅、房屋稅繳納收據同時，被告始有交付三
    十萬元之義務。乃被告於此並未行使同時履行抗辯，反而於原告未交付上揭收據前，即
    行於七十七年一月十六日前往交付當日支票，無奈原告等拒收，被告只得另於七十七年
    一月十八日將三十萬元台支委由代書王茂榮轉交，並以存證信函通知原告收取，顯見被
    告交付第一期款並未遲延。
  2.次查，依兩造所定契約第十五條(二)約定：「本件房地所有權移轉登記完畢代書向地政事
    務所領回所有權狀翌日被告應給付新台幣十五萬九千八百元。」。而台中市中正地政事
    務所於七十七年二月間頒發系爭房地所有權狀，該等文書上之發狀日期記載為七十七年
    二月，並未記載何日頒發，被告已於代書領回所有權狀翌日即依約將尾款十五萬九千八
    百元及所持三十五萬八千一百五十元支票擬交與原告，然又遭原告所拒絕，擬交代書王
    茂榮轉交，代書又不肯接受，被告乃於七十七年二月六日再度以台中五十支郵局六三三
    號存證信函通知原告收取，足證被告對尾款十五萬九千八百元之支付亦未遲延。
  3.綜上1.2.所述，原告於七十七年一月十六日、十八日既拒收三十萬元之價金於先，七十
    七年二月六日復拒收第二期款十五萬九千八百元於後，原告就此應負遲延受領之責任，
    被告於依民法第二百三十八條之規定，自無需再行支付此部分之遲延利息。故被告雖仍
    積欠原告第一期款三十萬元及第二期款一十五萬就千八百元，計四十五萬九千八百元，
    惟此係因原告遲延受領，被告於法無需支付遲延利息，即原告之請求超過四十五萬九千
    八百元部分及利息之請求，顯無理由。
  (三)次按因契約互負債務者，於他方當事人未為對待給付前，得拒絕自己之給付；又物之出
    賣人，負交付其物於買受人，並使其取得該物所有權之義務，民法第二百六十四條第一
    項、第三百四十八條第一項分別定有明文。系爭房地雖已辦畢所有權移轉登記與被告名
    義，惟目前仍由原告上鎖，未曾點交與被告管業，被告爰為同時履行抗辯，在原告未交
    付系爭房屋前，拒絕為本件價金四十五萬九千八百元之給付。
  (四)末查，系爭房地原本分別向國銀公司及台中市農會設定最高限額抵押權，而兩造訂立買
    賣契約時合計之抵押債務為一百五十萬元，由被告承受該抵押債務充為尾款等情，業經
    記明於合約書，該契約上第十五條(二)末尾載明被告應「承擔原告負有國銀及農會未償之
    抵押債務新台幣一百五十萬元為給付尾款之全部」等詞，既為「未償」之抵押債務一百
    五十萬元，即證當時之債務為確實一百五十萬元。而被告曾於七十七年二月一日至同年
    三月十五日間先後向國銀公司清償五萬五千元、二萬五千元及八萬二千五百元，合計一
    十六萬二千五百元。至七十九年上半年度，訴外人張進興與被告洽談買賣系爭房屋，張
    進興為保障其權益，遂先向抵押債權人台中市農會及國銀公司受讓系爭抵押權（按：張
    進興先向國銀公司受讓抵押債權八十七萬二千七百二十八元，利息六萬四千八百零二元
    及清償台中市農會抵押債務五十萬九千一百七十元，合計一百四十四萬六千七百元。）
    ，並於七十九年六月六日以讓與為原因，辦妥抵押權之讓與登記，再於七十九年十月二
    十三日（答辯狀誤載為二十四日）與被告訂立系爭房屋之買賣契約，將其抵押債權充為
    價金之一部，並於七十九年十一月九日辦妥系爭房地之所有權移轉登記。觀諸被告於承
    受上開抵押債務後，曾清償一十六萬二千五百元，嗣被告於七十九年十月二十三日將系
    爭房屋出售與訴外人張進興，約定由張進興承擔系爭房地對國銀公司及台中市農會之抵
    押債務共計一百四十四萬六千七百元抵充，合計共已承擔一百六十萬九千二百元，已超
    過原應承受原告之一百五十萬元抵押債務，原告主張被告僅承受一百四十四萬元抵押債
    務（國銀公司一百零四萬元、台中市農會四十萬元），應由原告負舉證責任。
  (五)再者，被告否認訴外人劉清露清償系爭抵押債務二十四萬元之事實，亦否認原告提出之
    國銀實業股份有限公司七十七年四月十四日出具證明單影本之真正，微論該證明單影本
    記載收到劉清露先生前來代繳乙○○一案之支票款金額新台幣二十四萬七千五百元，退
    還中區中小企銀南台中分行支票共六張，合計金額二十四萬七千五百元之文句，顯係清
    償票款之憑證而已，與本件抵押債務無涉；且該證明單影本左側記載：「劉清露提出附
    卷22/5」字樣，似係原告自其他事件卷宗影印而來，原告既無該證明單原本，尤難據不
    相干之影印本據為有利之證明。
  (六)另系爭房地第一順位四十萬元抵押債權人台中市農會，於七十八年六月二十一日已將其
    抵押權讓與訴外人陳華平及謝佑坤，系爭房地買受人張進興於七十九年十一月十九日登
    記為所有權人後，於八十三年五月六日向抵押權人陳華平、謝佑坤為清償，塗銷第一順
    位抵押權，亦有抵押權債務清償證明書影本及土地、建物謄本各乙件可稽，顯見被告承
    受之抵押債務為一百五十萬元無訛，原告之主張實不足以採信。又查契約書第十五條(二)
    約定被告應「承擔原告負有國銀及農會未償之抵押債務新台幣一百五十萬元為給付尾款
    之全部」，而所謂「承擔」，其真意為被告應負責清償債務之謂，殊無由原告曲解為需
    辦理抵押債務之變更登記，至為灼然。
  (七)末按，利息之請求權因五年間不行使而消滅，既為民法第一百二十六條所明定，遲延利
    息係遲延給付後所發生，名稱雖異，然實質上仍為使用金錢之代價，債權人應同時收受
    ，不因其係遲延而謂其時效之計算有所不同。苟本件被告應付遲延利息，爰為時效之抗
    辯，其超過五年部分之請求權已罹於時效而消滅，此部分之請求即屬無理由。
  (八)綜上所述，本件第一、二期期款係原告受領遲延，被告並未遲延給付，自無需支付任何
    遲延利息，且被告現行使同時履行抗辯權，在原告等未點交系爭房地與原告之前，被告
    自無給付第一、二期期款之義務，故原告之請求為無理由，請求駁回原告之訴及其假執
    行之聲請。
三、證據：提出本院七十七年度訴字第二三八八號判決影本一份、台灣高等法院台中分院七
    十七年度上字第四百號判決影本一份、最高法院七十八年度台上字第一零四五號判決影
    本一份、台灣高等法院台中分院七十八年度上更(一)字第六七號判決影本一份、最高法院
    七十九年度台上字第三一二號判決影本一份、不動產買賣契約影本一份、抵押權債務清
    償證明書影本一份、土地建物謄本各一份，聲請傳訊證人張進興。
丁、本院依職權傳訊證人劉張麗雲、陳麗嬌，並調閱本院七十七年度訴字第二三八八號、台
    灣高等法院台中分院七十七年度上字第四００號、最高法院七十八年度台上字第一零四
    五號、台灣高等法院台中分院七十八年度上更(一)字第六七號、最高法院七十九年度台上
    字第三一二號案卷。
    理      由
甲、程序方面：
        按就兩造之訴訟有法律上利害關係之第三人，為輔助一造起見，於該訴訟繫屬中，
    得為參加。又當事人對於第三人之參加，得聲請法院駁回。但對於參加未提出異議而已
    為言詞辯論者，不在此限。民事訴訟法第五十八條第一項、第六十條第一項，分別定有
    明文。查參加人認為就本件原告及被告之訴訟有法律上利害關係，於訴訟繫屬中向本院
    提出參加書狀以輔助原告為由而參加訴訟，本院並於八十九年十月二十三日當庭將參加
    書狀送達予原告及被告，被告對此並未提出異議而為本案之言詞辯論。被告既未對參加
    提出異議，並已為言詞辯論，觀諸上開民事訴訟法第六十條第一項之規定，應認參加人
    之聲明參加為合法，合先敘明。
乙、得心證之理由：
一、原告主張：被告於七十七年一月十二日向原告等購買原告二人共有之系爭房地，，約定
    總價二百九十萬元，付款辦法為：定金以原告等積欠被告之債務五十八萬一千四百五
    十元抵充外，餘六百元以現金支付。七十七年一月十六日原告等提交地價稅、房屋稅
    繳納收據同時，被告應付第一期之三十萬元系爭房屋所有權移轉登記完畢代書向地政
    事務所領回所有權狀翌日，被告應付第二期之現金十五萬九千八百元及以原告等積欠被
    告之票款三十五萬八千一百五十元抵充外，另由被告承受原告等向國銀公司及台中市農
    會之抵押貸款共一百五十萬元。契約成立後，原告依約於七十七年二月一日辦理移轉所
    有權與被告登記完畢並將系爭房地點交與被告使用，惟被告依約尚應支付前開付款辦法
    中第項內之現金三十萬元及第項內之現金十五萬九千八百元予原告，然被告卻未支
    付分文。又前述第項內原告應承受國銀公司及台中市農會之貸款一百五十萬元，於當
    時實際之抵押貸款僅一百四十四萬元而已，其中尚積欠國銀公司一百零四萬元、台中市
    農會四十萬元。又原告等與訴外人劉清露有另案之債權廿四萬元，劉清露將該應償還原
    告等之廿四萬元逕向國銀公司清償貸款，故國銀公司之抵押貸款僅餘八十萬元，連同台
    中市農會之貸款四十萬元，總計被告承受之貸款部份僅一百二十萬元，被告自應再給付
    原告等差額三十萬元始為正確。爰依買賣契約向被告請求七十七年一月十六日被告應
    付現金三十萬元，及自七十七年一月十六日起以年息百分之五計算遲延利息至八十九年
    九月廿八日登記完畢翌日即七十七年二月二日應付現金十五萬九千八百元及應補付國
    銀公司貸款差額三十萬元，共應付四十五萬九千八百元，合計為一百二十四萬一千二百
    一十四元及自起訴狀繕本送達翌日（即八十九年十月五日）起計算之利息。
二、被告則以：兩造就系爭房地固定有如原告所述之買賣契約及付款條件，惟(一)被告於七十
    七年一月十六日委由母親張麗雲持被告之父親劉金福簽發之發票日為七十七年一月十六
    日、面額三十萬元，經被告背書之華南商業銀行台中分行擔任付款人之支票乙紙偕同友
    人陳麗嬌前往原告住處交付時，原告等竟避不見面，而原告乙○○之妻雖在場卻拒收被
    告所提出之上開支票，被告方於七十七年一月十八日以另委由華南銀行台中分行簽發之
    七十七年一月十八日期，面額三十萬元之台灣銀行台中分行本票（俗稱台支）一張託由
    代書王茂榮轉交，並於七十七年一月二十一日以存證信函通知原告前去收取。又被告已
    於代書領回所有權狀翌日即依約將尾款十五萬九千八百元及所持三十五萬八千一百五十
    元支票擬交與原告，然又遭原告所拒絕，擬交代書王茂榮轉交，代書又不肯接受，被告
    乃於七十七年二月六日再度以台中五十支郵局六三三號存證信函通知原告收取，被告並
    未遲延給付價金，自無需負何遲延責任。況且系爭房地雖已移轉登記與被告，惟原告未
    曾點交與被告管業，被告爰為同時履行抗辯，在原告未交付系爭房屋前，拒絕為本件價
    金四十五萬九千八百元之給付。(二)兩造訂立買賣契約時已言明被告應承擔系爭房地向國
    銀公司及台中市農會設定之抵押債務共計一百五十萬元，被告曾於七十七年二月一日至
    同年三月十五日間先後向國銀公司清償合計一十六萬二千五百元；嗣被告於七十九年上
    半年度與訴外人張進興洽談買賣系爭房屋，約定由張進興向抵押債權人台中市農會及國
    銀公司受讓系爭抵押權，而張進興先向國銀公司受讓抵押債權八十七萬二千七百二十八
    元，利息六萬四千八百零二元及清償台中市農會抵押債務五十萬九千一百七十元，合計
    一百四十四萬六千七百元，並於七十九年六月六日，辦妥抵押權之讓與登記，再於七十
    九年十月二十三日與被告訂立系爭房屋之買賣契約，將其抵押債權充為價金之一部，並
    於七十九年十一月九日辦妥系爭房地之所有權移轉登記，則被告與訴外人張進興共計一
    百六十萬九千二百元，已超過原應承受原告之一百五十萬元抵押債務。又被告否認訴外
    人劉清露清償系爭抵押債務二十四萬元之事實，亦否認原告提出之國銀實業股份有限公
    司七十七年四月十四日出具證明單影本之真正。(三)苟本件被告應付遲延利息，爰為時效
    之抗辯，概利息之請求權因五年間不行使而消滅，故原告請求幾付之利息自其請求時起
    溯及五年，超過五年部分之請求權即已罹於時效而消滅，此部分之請求即屬無理由等語
    資為抗辯。
三、原告主張被告於七十七年一月十二日向原告等購買原告二人共有之系爭房地，總價二百
    九十萬元，約定定金以原告等積欠被告之債務五十八萬一千四百五十元抵充外，餘六百
    元以現金支付；第一期款三十萬元則於七十七年一月十六日原告等提交地價稅、房屋稅
    繳納收據同時由被告支付；第二期款則就其中三十五萬八千一百五十元以原告等積欠被
    告之支票款抵充之外，另外之一十五萬九千八百元則於系爭房地所有權移轉登記完畢代
    書向地政事務所領回所有權狀翌日由被告支付現金；另再由被告承受原告等向國銀公司
    及台中市農會之抵押貸款共一百五十萬元；又被告雖曾於七十七年一月十六日提出三十
    萬元之票據，然因非支付現金，故原告等拒絕受領，系爭房地業於七十七年二月一日辦
    理所有權移轉登記為被告所有，然而被告就第二期款亦遲遲未給付，至今均尚未清償前
    揭二期期款等情，業據原告提出與其所述相符之系爭房地買賣契約影本一份、系爭土地
    之土地登記簿影本二份、系爭建物之建築物改良物登記簿影本一份為證，復為被告所不
    爭執，堪信原告此部分之主張為真實。
四、按債權人對於已提出之給付，拒絕受領或不能受領者，自提出時起，負遲延責任；而在
    債權人遲延中，債務人僅就故意或重大過失，負其責任；又在債權人遲延中，債務人無
    需支付利息；又債務人非依債務本旨實行提出給付者，不生提出之效力。但債權人預示
    拒絕受領之意思，或給付兼需債權人之行為者，債務人得以準備給付之事情，通知債權
    人，以代提出，民法第二百三十四條、第二百三十七條、第二百三十八條、第二百三十
    五條分別定有明文。次按因契約互負債務者，於他方當事人未為對待給付前，得拒絕自
    己之給付，民法第二百六十四條第一項本文定有明文。本件原告主張被告未於七十七年
    一月十六日以現金支付雙方所約定之買賣第一期款，造成原告未能及時以該三十萬元處
    理其他債務而損失不眥；又被告並未於系爭房地所有權移轉登記完畢後履行給付第二期
    款十五萬九千八百元之約定，故被告已陷於遲延，爰依買賣契約請求被告依約給付該二
    期款並分別自遲延給付時起計算之遲延利息等語。經查：
  (一)被告固不否認七十七年一月十六日當天並非以現金支付第一期期款，惟抗辯當初兩造並
    未言明是否一定要現金，僅說一月十六日一定要付清第一期之期款，原告等人當時並不
    在場，僅原告乙○○之妻表示其夫不在，所以不收，沒有說為何不願意收，所以才將支
    票拿回來，並於同年月二十一日以存證信函通知原告等前往代書王茂榮處領取被告寄放
    之另一張面額亦是三十萬元之本票，其並未遲延給付，現在並就該第一期款之給付，以
    原告等尚未點交系爭房地而為同時履行抗辯等語。查被告係於七十七年一月十六日下午
    委由其母親劉張麗雲持支票前往原告乙○○之住處付款，是日適逢星期六等情，業據證
    人陳麗嬌即陪同被告之母親劉張麗雲前往原告乙○○家之人到庭結證屬實（參閱本院九
    十年三月二十一日之言詞辯論筆錄），當時既已為星期六之下午，各家銀行自均停止營
    業，被告提出之支票當無從提示，而就系爭買賣全程接受被告委託之證人劉張麗雲即被
    告之母親到庭陳述時亦曾表明（參閱本院九十年三月二十一日之言詞辯論筆錄）清楚認
    知原告等有表明當天一定要付清，則被告以支票為給付，難謂已依債務之本旨而為提出
    ，原告自得拒絕受領。惟被告於七十七年一月十六日之後，改以到期日為七十七年一月
    十八日之面額三十萬元之台銀本票作為給付，然而原告等拒絕受領，被告遂於七十七年
    一月二十一日以存證信函通知原告等人前往代書王茂榮處領取等情，業據本院依職權調
    閱本院七十七年度訴字第二三八八號卷核閱卷內第七十五頁、第七十六頁之存證信函以
    及調閱台灣高等法院台中分院七十七年度上字第四００號卷內有關七十七年十月十二日
    證人王茂榮到庭證稱：買受人（即被告）有要交錢給出賣人（即原告），但出賣人不收
    所以交由伊寄轉（參閱該卷宗之第六十一頁）等語屬實。被告既係以台灣銀行之本票作
    為給付之提出，而由台灣銀行擔任付款人之本票即俗稱之台支，於商業交易習慣上與現
    金具有相同之效力，則被告前雖有遲延，然此時之提出難謂非依債務本旨而履行債務，
    乃原告等人竟拒絕受領而主張被告已陷於給付遲延之狀態，其行使債權，實有背於誠實
    及信用方法，依民法第一百四十八條第二項之規定，不能認為正當。
    揆諸前開說明，應認被告至遲已於七十七年一月二十一日以準備給付之事情，通知原告
    等人以代提出，堪信被告就給付第一期款之遲延責任已於七十七年一月二十一日終了而
    無需再負遲延責任。換言之，被告就系爭第一期款三十萬元之支付確實有所遲延，惟僅
    為期五日，亦即於七十七年一月二十一日之後，即已因被告書面通知代替現實提出而終
    止遲延之責任，此時反而係原告陷於受領遲延，被告僅需就該遲延之五日計付法定之按
    週年利率百分之五計算之遲延利息，故原告請求被告給付三十萬元暨該三十萬元自七十
    七年一月十六日起至同年月二十日止（共計五日）之法定遲延利息計二百零五元（計算
    式為：300000×5%÷365×5＝  ，小數點以下四捨五入）為有理由，逾此部分之請求，
    則屬無理由。又被告雖就此部分期款之給付與系爭房地之點交行使同時履行抗辯權，惟
    依據兩造所定契約第六條約定「乙方（即原告）應於所有權移轉登記完畢代書向地政事
    務所領回所有權狀翌日將買賣標的物點交與甲方（即被告）」，顯見第一期款之給付與
    系爭房地之點交並未立於對待給付關係，故被告就此部分無從行使同時履行抗辯權，附
    此敘明。
  (二)原告主張已於七十七年二月一日將系爭房地之所有權移轉登記為被告所有，然被告並未
    依約交付第二期款十五萬九千八百元等語。被告則抗辯確實曾經於辦理所有權移轉登記
    完畢後，以存證信函通知原告來領取第二期期款並表明要退回當初原告等所積欠被告要
    用以抵債之三十五萬八千一百五十元票據，然原告等遲延受領，被告就此部分亦無須負
    遲延責任，現以原告等至今仍未點交系爭房地與被告為同時履行抗辯等語。經查：
  1.系爭房地確實已於七十七年二月一日辦畢所有權移轉登記，有兩造所不爭執之土地登記
    簿影本二份、建築改良物登記簿影本一份附卷可稽，依兩造所定買賣契約第十五條(二)前
    段：「本件房地所有權移轉登記完畢代書向地政事務所領回所有權狀翌日，甲方（即被
    告）應給付新台幣一十五萬九千八百元‧‧‧‧」，則被告自應於代書領回辦畢移轉登
    記之系爭房地所有權狀之翌日給付第二期款，惟被告曾於辦畢所有權移轉登記後擬交付
    系爭款項並返還原告等用以扣抵價金之支票，然遭原告等拒收，嗣被告即於七十七年二
    月六日以存證信函通知原告等前來領取期款等情，業經本院依職權調閱本院七十七年度
    訴字第二三八八號核閱卷內第七十七頁由被告於七十七年二月六日寄發給原告等人之存
    證信函影本，內載：「一、查寄件人與台端間不動產買賣業經移轉登記完畢，依雙方契
    約約定寄件人尚應於登記完畢給付新台幣一十五萬九千八百元予台端，且寄件人執有台
    端簽發之三十五萬八千一百五十元支票，亦應交回台端等扣抵寄件人（按：應係指收信
    人）之應付款。二、次查茲因寄件人擬給付上開款項及交回支票均遭拒絕，承辦代書亦
    拒轉交，故特函請台端速前來取回。」等語，徵諸被告曾於七十七年二月一日當天即向
    國銀公司清償五萬五千元，而兩造確實係約定「本件房地所有權移轉登記完畢代書向地
    政事務所領回所有權狀翌日，甲方應給付‧‧‧‧‧‧，及承擔乙方負有國銀、及農會
    未償之抵押債務‧‧‧‧」（參閱兩造房地買賣契約第十五條(二)後段），由時間點觀之
    ，堪信被告已於辦畢所有權移轉登記完畢即著手履行契約之給付第二期款及承擔抵押債
    務之約定，若非原告拒絕受領，被告無須改以存證信函通知原告受領期款；況且參酌原
    告等自行提出之七十七年三月二十一日寄交被告之存證信函中已表示因被告遲延給付第
    一期款三十萬元，故以被告違約為由而解除買賣契約等語，更見原告等當時之意思即係
    欲以解除買賣契約而免除履約之責任，其自不願意再受領被告所給付之第二期款，被告
    所辯，益信為真實。又原告雖否認曾收到該存信函，惟該存證信函係寄往「台中市○○
    路○段一０七號」，此住址與兩造於同年月十二日簽訂之系爭房地之買賣契約上所載原
    告之住址相同，依據常情，契約當事人締約時所留之通訊地址多為其現住所，以便聯絡
    契約相關事宜，更何況從訂約到被告於七十七年二六日寄發存證信函時不超過一個月，
    而原告目前之通訊地址亦均未曾有所改變，堪信原告當時確實有收到該存證信函且知悉
    被告已提出給付待其受領，從而，被告抗辯曾於辦畢系爭房地所有權移轉登記後向原告
    等給付第二期款然遭原告等拒絕等情，堪信為真實，原告主張被告並未依約履行第二期
    款交付之義務，礙難採信，從而，被告就第二期款尚未給付一事，並無遲延之情事，自
    無需負遲延責任。
  2.依兩造就系爭房地所訂立之買賣契約第六條明訂：「乙方（即原告等）應於所有權移轉
    登記完畢代書向地政事務所領回權狀翌日將買賣標的物點交與甲方（即被告）‧‧‧‧
    」，而第十五條(二)前段則約定：「本件房地所有權移轉登記完畢代書向地政事務所領回
    所有權狀翌日，甲方應給付新台幣一十五萬九千八百元‧‧‧」，從而第二期款之給付
    與原告等點交系爭房地予被告之間，確實透過當事人之約定而立於對待給付關係，自有
    同時履行抗辯權之適用。本件被告以原告至今尚未點交系爭房地與原告，故就第二期款
    之給付為同時履行抗辯，原告則辯稱系爭房地早已於系爭房地所有權移轉登記完畢後即
    交付被告使用近三年，才由被告再轉賣與訴外人張進興等語。經查：本件原告等主張早
    已點交系爭房地予被告，惟究竟係於何時以何方式點交予被告，本院曾曉示原告訴訟代
    理人應偕同原告等人出庭說明，惟原告等之訴訟代理人表明原告等不方便出庭，原告乙
    ○○之妻則於本院九十年三月二十一日庭訊時表示不知有無交鑰匙給被告等語；然而買
    賣房屋並辦畢所有權移轉登記與是否已履行點交義務之間並無必然之關連性，況訴外人
    張進興即向被告購買系爭房地之人亦於九十年一月八日至本院結證稱：「房子丁○○沒
    有交給我，我有向他要，他說前手沒有點交，七十九年至今還沒有交給我‧‧‧」等語
    ，徵諸本件兩造就系爭房地之買賣契約於履行第一期款之給付時即因原告等不願收受支
    票而起爭執，原告等更於七十七年三月二十一日發存證信函與被告表示欲以被告違約而
    解除契約（參閱卷內原告自行提出之該日存證信函影本），並進而於七十七年六月十四
    日以解除契約為由起訴請求被告將系爭房地所有權之移轉登記予以塗銷（按此處應係再
    辦理移轉登記與原告等），有本院七十七年度訴字第二三八八號卷宗可稽，遑論該案中
    ，原告等之訴之聲明中並未請求被告返還系爭房地之占有，觀之原告等不願意履行買賣
    契約之意志甚堅，亦拒收被告所欲交付之第一、第二期款，依一般常情，原告等自不可
    能將將系爭房地點交與被告使用，而原告再無法舉證證明曾將系爭房地點交予被告使用
    ，堪信被告稱原告等並未點交系爭房屋等語為真實，而依首開說明，本件第二期款之交
    付與系爭房地之點交之間係處於對待給付之關係，則被告以系爭房地尚未點交而為第二
    期款給付之同時履行抗辯，自屬可採。
五、再按「當事人主張有利於己之事實者，就其事實有舉證之責任。」，民事訴訟法第二百
    七十七條前段定有明文。原告主張被告承受系爭房地對國銀公司及台中市農會之抵押債
    務總額不足一百五十萬元，因原告等當時積欠國銀公司之債務僅一百零四萬元，積欠台
    中市農會則為四十萬元，且其中對國銀公司之債務曾因訴外人劉清露於七十七年四月十
    四日逕自代原告等向國銀公司清償二十四萬七千五百元，故被告以自行清償部分貸款及
    透過將系爭房地賣與訴外人張進興而由張進興先受讓抵押權再行清償剩餘貸款之方式承
    受原告等之抵押債務，較之約定之一百五十萬元尚短少三十萬元，故被告應將該差額部
    分給付原告等語，被告則以當初即係約定承受一百五十萬元之債務，其已全部清償甚至
    超額清償，否認訴外人劉清露曾於被告清償完畢之前向國銀公司為原告等清償二十四萬
    七千五百元等語資為抗辯。查：
  (一)兩造買賣契約第十三條約定：「乙方（即原告等）附有農會未償之抵押債務其利息自民
    國七十七年二月二十五日起由甲方（即被告）負擔、國銀未償之抵押債務其利息自民國
    七十七年一月十五日起由甲方負擔。」，又第十五條後段明訂被告應「承擔乙方（即原
    告等）負有國銀及農會未償之抵押債務新台幣一百五十萬元作為給付尾款之全部。」，
    顯見兩造當初已就被告應承受抵押債務之數額有所認知，並透過兩造之合意而以此債務
    之承擔作為系爭房地買賣價金一百五十萬元尾款之給付，則只要被告承擔原告等對台中
    市農會之抵押債務及自七十七年二月二十五日起之利息暨原告等對國銀公司之抵押債務
    及自七十七年一月十五日起之利息即屬合於雙方之約定，殊不論被告承受之金額究竟為
    多少。原告雖復主張當初之真意係將來要再行會算找補，然而本院遍尋契約條文均不見
    兩造有此約定之明示或默示，況原告又表示現今無法提出七十七年一月間對國銀貸款所
    餘之本利總額，並請求本院函國銀公司調取有關此方面之書證，惟該國銀公司早已解散
    ，為原告所明知，並經本院查詢該公司之基本資料得知該公司確實已經解散，本院即無
    從查詢原告等對於國銀公司於七十七年一月間之債務總額。從而，原告主張被告當時承
    擔之債務不足約定之一百五十萬元等語，即無從採信。
  (二)原告主張訴外人劉清露曾於七十七年四月十四日代原告等人向國銀公司清償二十四萬七
    千五百元，業據提出國銀公司出具之證明單影本一份附卷可稽，被告雖以該證明單僅係
    影本，且根據證明單所顯示之文義僅表明劉清露曾代原告等清償票款，與本案之抵押債
    務並無何關係等語資為抗辯。惟查：
  1.該證明單雖無正本可資對照，而國銀公司已解散，無從由該公司之資料查考該證明單之
    真正性，惟依證明單影本左側記載「劉清露提出附卷」等字樣，堪信該字據本係提出於
    其他訴訟程序中經該庭之審判長核閱後附卷，再佐以該字據係以國銀實業股份有限公司
    之制式便條紙所製作，並蓋有國銀實業股份有限公司之大印，其內容之記載方式均無迥
    異於該公司先前於七十七年二月一日、二月二十九日、三月十五日製作交由被告收執之
    為原告繳交貸款之證明單以及訴外人張進興於七十九年一月三十一日因為原告代繳所於
    貸款本息所取得之證明單之處，又系爭房地與台中市○○區○○段三０九、三一０地號
    共同向國銀公司設定最高限額抵押權一百九十萬元之事實，有系爭房地之登記簿謄本附
    卷可憑，而國銀公司之職員黃仲恆於七十七年五月二十七日為本院七十七年訴字第一四
    五二號案件作證實曾結證稱：「（問：乙○○、丙○○是否將坐落北屯區○○段三０九
    之一號土地抵押與國銀公司一百九十萬元？）確抵押與國公司設定一百九十萬元抵押權
    ，但為三０九及三一０地號。（問：目前尚欠債務多少？有無憑證？）尚欠一百零四萬
    五千元未清償，為貸款，支票為憑，利息依票據法規定利息計算，除該二筆土地外，尚
    有另一房屋共同擔保。」，足見原告等當初向國銀貸款之債務僅此一筆，且係以票據為
    憑，並依票據法規定計算利息，與該劉清露清償所得之證明單上所載「茲收到劉清露先
    生前來代繳乙○○一案『票款』‧‧‧。」之內容吻合，堪信原告主張訴外人劉清露曾
    經於七十七年四月十四日間就系爭房地因設定抵押權向國銀借貸之款項為二十四萬七千
    五百元之清償一事為真實。
  2.被告於七十七年三月十五日最後一次為原告等向國銀公司繳納貸款，嗣後係直至七十九
    年上半年度訴外人張進興向被告購買系爭房地才由張進興以向國銀公司承受抵押權，再
    以承受之金額充作給付被告價金之一部而繳清原告等對國銀公司之貸款，其中均未曾再
    行付款，則訴外人劉清露於七十七年四月十四日之清償無異減少被告所承受之債務。被
    告雖又抗辯稱其所承擔之債務包括原先所墊付之十六萬二千七百六十九元以及訴外人張
    進興所承擔之一百四十四萬六千七百元，合計共已承擔一百六十萬九千二百元，已超過
    原應承受原告之一百五十萬元抵押債務等語，然而，兩造當初即已約定被告應就原告等
    對國銀公司部分之貸款自七十七年一月十五日起，對台中市農會部分之貸款自七十七年
    二月二十五日起之利息負承擔之責任，被告如未依約清償，該遲延部分所繼續發生之利
    息自應由被告負擔，會超過當初約定之一百五十萬元亦屬合理，不容被告以承擔部分已
    超過一百五十萬元而認該二十四萬七千五百元已被清償之利益非由其享受等語抗辯。從
    而，原告等就此部分之差額即二十四萬七千五百元自得向被告請求給付。
六、綜上所述，原告依買賣契約請求被告應給付第一期款及貸款差額共計五十四萬七千五
    百元及自起訴狀繕本送達翌日即八十九年十月五日起，按週年利率百分之五計算之法定
    遲延利息；該三十萬元自七十七年一月十六日起至同年月二十日止（共計五日）之法
    定遲延利息二百零五元（按：依民法第二百三十三條第二項之規定，對於利息，無需支
    付遲延利息，故此部分不再計算遲延利息），以及於原告交付坐落台中市○○區○○段
    第二０九之八地號，地目建，面積陸拾貳平方公尺之土地及同段第二０九之一五地號，
    地目建，面積伍拾貳平方公尺之土地暨其上建物即門牌號碼為台中市○○路三八七巷四
    號（建號一三五）之二層樓房之同時，交付一十五萬九千八百元為有理由，逾此部分，
    應予駁回。
七、因本案事證已臻明確，兩造其餘主張陳述及所提之證據，均毋庸再予審酌，附此敘明。
八、兩造陳明願供擔保，聲請宣告假執行或免為假執行，經核原告勝訴部分，合於法律規定
    ，爰分別酌定相當之擔保金額宣告之；原告其餘假執行之聲請，因訴之駁回而失所依據
    ，不予准許。
九、據上論結：原告之訴為一部有理由，一部無理由，並依民事訴訟法第七十九條但書、第
    三百九十條第二項、第三百九十二條，判決如主文。
中        華        民        國   九十     年      四       月      四       日
                                        臺灣臺中地方法院民事第四庭
~B法      官  林學晴
右為正本係照原本作成
如對本判決上訴，須於判決送達後二十日內，向本院提出上訴狀，同時表明上訴理由；如已
於本判決宣示後送達前提起上訴者，應於判決送達後十日內補具上訴理由（上訴僅得以判決
適用法規顯有錯誤為理由，並按他造當事人之人數附繕本）。
中        華        民        國   九十     年      四       月      四       日
~B法院書記官
~FO
附件：（原告聲明之計算書）
(一)民國七十七年一月十六日提出地價、房屋稅單後被告應付現金三十萬元，惟被告
    未付，故應自七十七年一月十六日起以年息百分之五計算遲延利息至八十九年九
    月廿八日：
    77.01.16 - 89.09.28 為12年8個月12日
    300,000元 x 5/100 = 15,000元................年息
     15,000元 x 1/12  = 1,250元.................月息
      1,250元 x 1/30  = 41元....................日息
 (年息15,000元 x 12年) + (月息1,250元 x 8月) + (日息41元 x 12日) = 190,492元
    價金300,000元 + 利息190,492元 = 490,492元
(二)登記完畢翌日應付現金十五萬九千八百及應補付國銀公司貸款差額三十萬元，共應
    付四五萬九千八百元，系爭房地於民國七十七年二月一日登記完畢，故應自七十七
    年二月二日起以年息百分之五計算遲延利息至八十九年九月廿八日：
    77.02.02 - 89.09.28 為12年7個月26日
    459,800元 x 5/100 = 22,990元................年息
     22,990元 x 1/12  = 1,915元.................月息
      1,915元 x 1/30  = 63元....................日息
 (年息22,990元 x 12年) + (月息1,915元 x 7月) + (日息63元 x 26日) = 290,923元
    價金459,800元 + 利息290,923元 = 750,723元
 (一) + (二) = 1,241,215元
    1,241,215元 x 1/2  = 620,607元.................原告等各應請求之數額


司法院資訊處製作；財團法人民間司法改革基金會備份。
